---
title: "Cálculo Multivariado"
author: "João Paulo Lazzarini Cyrino"
date: "26/11/2020"
output:
  html_document:
    df_print: kable
  pdf_document: default
---

```{r setup, include=FALSE}
knitr::opts_chunk$set(echo = TRUE)
library(ggplot2)
```

## Funções com mais de uma variável

Uma função $f$ de duas variáveis reais é uma relação que associa cada par ordenado $(x,y)$ de um conjunto $A$, domínio, a um único valor real $f(x,y)$, ou seja: 

$$f:A \subset R^2 \to R $$

Funções de duas variáveis podem ser esboçadas com gráficos de curvas de nível. Consideremos a seguinte função:

$$ f(x) = x^2 + y^2 $$

Podemos representá-la em R com os valores dentro de um intervalo tal como [-10,10] para os valores de $x$ e $y$. Para isso, criamos uma variável contendo uma sequência de 21 números dentro desse intervalo: 

```{r}
s <- seq(-10,10, length.out=21)
```

Agora, criamos um data frame *f* com o produto cartesiano de $s \times s$. Nomeamos as colunas desse data frame com *x* e *y*:

```{r}
f <- expand.grid(s,s)
colnames(f) <- c('x','y')
```

Agora que todas as combinações possíveis dos valores de x e y, adicionamos em *f* os valores para z:

```{r}
f$z <- f$x**2 + f$y**2
```

Podemos visualizar as curvas de nível para essa função utilizando o atributo *geom_contour()* do pacote *ggplot2*:

```{r}
ggplot(f, aes(x,y,z=z)) +
  geom_contour() +
  labs(title="f(x,y) em curvas de nível")
```

Com *geom_contour_filled()* podemos ter a visualização com cores para cada faixa de valor de $z$:

```{r}
ggplot(f, aes(x,y,z=z)) +
  geom_contour_filled() +
  labs(title="f(x,y) em curvas de nível")
```

Também podemos utilizar *geom_contour()* junto com *geom_raster()*:

```{r}
ggplot(f, aes(x,y,z=z)) +
  geom_raster(aes(fill=z)) +
  geom_contour(colour="white") +
  labs(title="f(x,y) em raster")
```

## Derivadas Direcionais e Parciais

A derivada de uma função multivariada se dá em um ponto $(x_0,y_0)$ de um vetor unitário $u = <a,b>$:

$$D_u f(x_0,y_0) = \lim_{h\to 0} \frac{f(x_0 + ha,y_0 + hb) - f(x_0,y_0)}{h}$$

Tomando a função $f(x,y) = x^2 + y^2$ no ponto $(1,1)$, podemos ter a derivada da seguinte forma: 

$$D_u f(1,1) = \lim{_h\to 0} \frac{f(1+ha,1+hb)-f(1,1)}{h} = 2a + 2b$$

Supondo que a direção desejada seja dada pelo vetor $v = <-1,1>$, para obter o vetor unitário $u$ precisamos normalizá-lo:

$$u = \frac{(a,b)}{\sqrt{a^2 + b^2}} = \frac{(-1,1)}{\sqrt{(-1)^2 + 1^2}}=\left(\frac{-1}{\sqrt{2}},\frac{1}{\sqrt{2}}\right)$$
Dessa forma:

$$ D_u f(1,1) = 2\left(\frac{-1}{\sqrt{2}}\right) + 2\left(\frac{-1}{\sqrt{2}}\right) = 0$$

### Derivadas parciais

Quando o vetor $u$ é $<1,0>$ ou $<0,1>$, temos uma derivada de $f$ em relação à $x$ ou $y$ respectivamente. Essas derivadas são denominadas derivadas parciais. Temos então: 

$$D_{<1,0>} f = f_x = \frac{\partial f}{\partial x}$$

$e$

$$D_{<0,1>} f = f_y = \frac{\partial f}{\partial y}$$

Solucionar derivadas parciais é bastante simples, basta tratar a variável que não é derivada como uma constante. Por exemplo, para a função $f(x,y) = x^2 + y^2$ temos:

$$f_x = \frac{\partial(x^2 + y^2)}{\partial x}= 2x $$

$e$

$$f_y = \frac{\partial(x^2 + y^2)}{\partial y}= 2y $$

### Nabla: gradiente da função

É possível entender a derivada direcional considerando $u = <a,b>$ como:

$$D_u f(x,y) = f_x(x,y)a + f_y(x,y)b $$

Isso pode ser compreendido como o produto cartesiano do vetor $(f_x(x,y),f_y(x,y))$ com o vetor $u = (a,b)$:

$$D_u f(x,y) = \left(\frac{\partial f(x,y)}{\partial x},\frac{\partial f(x,y)}{\partial y}\right) \cdot u$$

O vetor $(f_x(x,y),f_y(x,y))$ possui uma nomenclatura especial $\nabla f$, que é entendido como o gradiente da função. O nome para o símbolo $\nabla$ é *nabla*. 

$$\nabla f(x,y) = <f_x(x,y),f_y(x,y)> = \left(\frac{\partial f(x,y)}{\partial x},\frac{\partial f(x,y)}{\partial y}\right) $$

Dessa forma, a derivada direcional de uma função $f$ pode ser definida como $D_u f = \nabla f \cdot u$

### Aplicação

Derivadas direcionais são úteis para determinarmos em que direção uma função $f$ varia mais rapidamente e qual é essa taxa de variação. 

**Teorema: ** se $f$ é uma função de duas variáveis e $f_x$ e $f_y$ existam e sejam contínuas, o valor máximo da derivada direcional $D_u f$ é o módulo do vetor $\nabla f$ e ocorre quando $u$ tem a mesma direção de $\nabla f$. 

Tomemos a função $f(x,y) = x^2 + 3y^2$ que represente a distribuição de temperatura no plano $xy$ de um material. Vamos representar isso graficamente também:

```{r}
# criando a sequência de números para x e y:
s <- seq(0,10,length.out=101)
# criando o data frame para a função f:
f <- expand.grid(s,s)
colnames(f) <- c('x','y')
# criando o valor da temperatura:
f$temp <- f$x**2 + 3*f$y**2
# plotando com geom_raster, ajustando a visualização para temperaturas altas em vermelho.
ggplot(f, aes(x,y,fill=temp)) +
  geom_raster() +
  geom_contour(aes(z=temp),colour="white") +
  scale_fill_gradient(low="blue", high="red") +
  labs(title="Distribuição de temperatura no plano de um material")
```

No ponto $(1,1)$, qual a direção e taxa de maior aumento da temperatura? Para saber isso, basta calcular $\nabla f(1,1)$ e seu respectivo módulo. 

Para a direção:

$$\nabla f(x,y) = <f_x(x,y),f_y(x,y)> = <2x,6y>$$

$$\nabla f(1,1) = <2,6>$$

Para a taxa:

$$|\nabla f(1,1)| = |<2,6>| = 2\sqrt{10} \approx 6,3^oC/cm$$
Abaixo mostramos com representar graficamente o vetor $\nabla f(1,1)$ no plano da função $f(x,y)$

```{r}
ggplot(f, aes(x,y,fill=temp)) +
  geom_raster() +
  scale_fill_gradient(low="blue", high="red") +
  geom_contour(aes(z=temp),colour="white") +
  geom_segment(aes(x=1,y=1,xend=3,yend=7), color="white", arrow = arrow()) +
  labs(title="Distribuição de temperatura no plano de um material")
```

Um problema parecido seria considerar que a temperatura em um plano seria dada pela função abaixo:

$$f(x,y,z) = 1 + x^2 + 2y^2 + 3z^2$$

Qual seria a taxa de aumento de temperatura nesse material no ponto (-1,1,0)? A resposta nesse caso é $|\nabla f(-1,1,0)|$. Para chegar a isso precisamos das derivadas parciais $\frac{\partial f}{\partial x}$, $\frac{\partial f}{\partial y}$ e $\frac{\partial f}{\partial z}$:

$$\frac{\partial}{\partial x}(1 + x^2 + 2y^2 + 3z^2) = 2x$$

$$\frac{\partial}{\partial y}(1 + x^2 + 2y^2 + 3z^2) = 4y$$
$$\frac{\partial}{\partial z}(1 + x^2 + 2y^2 + 3z^2) = 6z$$


Dessa forma:

$$\nabla f(-1,1,0) = <2(-1), 4(1), 6(0)> = <-2,4,0>$$
Para saber a taxa, temos que calcular $|(-2,4,0)|$:

$$|(-2,4,0)| = \sqrt{(-2)^2 + 4^2 + 0^2} = \sqrt{20} \approx 4,47$$

### Regra de Cadeia

Supondo que uma função $f(x,y)$ seja, na verdade, $f(g(t),h(t))$. Nesse caso, temos a seguinte solução de sua derivada:

$$\frac{df}{dt} = \frac{\partial f}{\partial x}\frac{dx}{dt} + \frac{\partial f}{\partial y}\frac{dy}{dt}$$

Por exemplo, se $f(x,y) = x^2y + 4xy^3$ e $x = \sin{2t}$ e $y = \cos{t}$, como calcular $\frac{df}{dt}$?

Nesse caso, fazemos: 

$$(2xy + 4y^3)(2\cos{2t}) + (x^2 + 12xy^2)(-\sin{t})$$
E prosseguimos a álgebra desse ponto, o que é suprimido aqui.

Quando, no entanto temos $f(x,y) = f(g(s,t),h(s,t))$, derivamos a função $f$ em relação a cada variável $s$ e $t$:

$$\frac{\partial f}{\partial s} = \frac{\partial f}{\partial x}\frac{\partial x}{\partial s} + \frac{\partial f}{\partial y}\frac{\partial y}{\partial s}$$

$$\frac{\partial f}{\partial t} = \frac{\partial f}{\partial x}\frac{\partial x}{\partial t} + \frac{\partial f}{\partial y}\frac{\partial y}{\partial t}$$

## Integral Dupla

Da mesma forma que podemos calcular derivadas parciais, considerando as demais variáveis de uma função como constantes, podemos utilizar a mesma estratégia em integrais. No exemplo abaixo resolvemos a integral de uma função de duas variáveis em relação à variável $x$:

$$\int 4x^3y^2dx = 4y^2\int x^3dx = 4y^2\left(\frac{x^4}{4}\right) + C = y^2x^4 + C$$

Podemos também calcular a integral dessa função em relação à variável $y$:

$$\int 4x^3y^2dy = 4x^3\int y^2dy = 4x^3\left(\frac{y^3}{3}\right) + C = \frac{4y^3x^3}{3} + C$$

Quando falamos sobre integrais definidas, no entanto, a coisa se complica um pouco mais. Consideremos a integral definida $\int_a^b f(x)dx$. Essa integral de uma variável equivale à área ocupada entre os valores de f(x) e o eixo x do gráfico nos intervalos de $x$ entre $a$ e $b$. Por exemplo, vamos tomar a função $f(x) = x^3$ e sua integral definida entre os valores de $x=0$ e $x=3$:

$$\int_0^3 x^3dx = \left[\frac{(3)^4}{4}\right]-\left[\frac{(0)^4}{4}\right] = 20,25$$

Esse valor equivale à área sob a curva do gráfico de $f(x)$ entre $x=0$ e $x=3$, conforme ilustrado abaixo:

```{r}
s <- seq(-2,5)
ggplot(data.frame(s),aes(x=s)) +
  stat_function(fun=function(x){x**3},
                geom="line") +
  stat_function(fun=function(x){x**3},
                geom="area",
                xlim=c(0,3)) +
  xlim(-1,4) +
  geom_text(aes(x=2,y=2,label="Área = 20,25"), colour="white") +
  labs(x="x",y="f(x)",title="Área correspondente à integral de f(x) em x=[0,3]")
```

Para uma função de duas variáveis podemos utilizar integrais definidas para calcular volumes. Nesse caso utilizamos as **integrais duplas**. Há uma série de métodos para trabalhar com essas integrais, portanto, vamos passo a passo. 

### Integrais Duplas em Áreas Retangulares

Vamos definir uma área retangular $R = [a,b] \times [c,d]$ para a função $f(x,y)$. Se dividirmos o intervalo $[a,b]$ em $m$ intervalos $[x_{i-1},x_i]$ de mesmo comprimento, o comprimento de cada intervalo se dá por $\Delta x=\frac{(b-a)}{m}$. Da mesma forma podemos dividir $[c,d]$ em $n$ intervalos $[y_{j-1},y_j]$ tendo $\Delta y = \frac{(d-c)}{n}$. Sabendo disso, o volume da região $S$ abaixo da curva dada por $f$ definida em $R$ é:

$$V = \lim_{n,m\to\infty}\sum_{i=1}^m\sum_{j=1}^nf(x^*,y^*)\Delta A$$

onde: 

- $(x^*,y^*)$ é um ponto arbitrário de cada $R_{ij} = [x_{i-1},x_i] \times [y_{j-1},y_j]$.
- $\Delta A = \Delta x \Delta y$

Disso podemos generalizar a integral dupla, definida para um retângulo $R$:

$$\int\int_Rf(x,y)\Delta A$$
Vamos tomar um exemplo concreto. A função $f(x,y) = \sqrt{1-x^2}$ definida no retângulo $R = [-1,1] \times [-2,2]$ tem o volume definido pela integral dupla abaixo:

$$\int\int_R\sqrt{1-x^2}\Delta A$$

Podemos solucionar essa integral considerando, primeiramente, $x$ como uma constante para o intervalo $y = [-2,2]$. Assim, resolvemos $\int_{-2}^2 \sqrt{1-x^2}dy$. Essa integral será uma função de $x$ que podemos definir como $A(x)$ que deverá ser integrada posteriormente em $\int_{-1}^1A(x)dx$. Primeiro solucionamos a primeira integral. Vamos obter a integral indefinida para a variável $y$ da função $\sqrt{1-x^2}$:

$$\int \sqrt{1-x^2}dy = y\sqrt{1-x^2} + C$$

Agora, passemos para a definida:

$$\int_{-2}^2 \sqrt{1-x^2}dy = (2\sqrt{1-x^2}) - (-2\sqrt{1-x^2}) = 4\sqrt{1-x^2}$$
Considerando que $A(x)= 4\sqrt{1-x^2}$, integramos agora $\int_{-1}^{1}A(x)dx$. Faremos primeiro a integral indefinida:

$$\int 4\sqrt{1-x^2} dx = 2\arcsin \left(x\right)+\sin \left(2\arcsin \left(x\right)\right)+C$$
Resolvendo a definida temos:

$$[2\arcsin(1) + \sin(2\arcsin(1))] - [2\arcsin(-1) + \sin(2\arcsin(1))] = $$
$$[\pi + \sin(\pi)] - [-\pi + \sin(-\pi)] = \pi + \pi = 2\pi$$

Algo que pode facilitar os cálculos é o *Teorema de Fubini*, que nos dá algumas relações de igualdade entre as integrais:

**Teorema de Fubini**

$$\int\int_Rf(x,y)dA = \int_a^b\int_c^df(x,y)dydx = \int_c^d\int_a^bf(x,y)dxdy$$

### Integrais Duplas sobre Regiões Gerais

Anteriormente calculamos integrais duplas para funções definidas em uma região retangular. Na maior parte das vezes, no entanto, a região que precisaremos calcular não será retangular. Nesse caso precisamos utilizar outra técnica. 

Existem dois tipos de regiões que podemos utilizar. A primeira está ilustrada abaixo: 

```{r, echo=FALSE, warning=FALSE}
dat <- data.frame(x=seq(0,5,length.out=101))
dat$h <- sapply(dat$x, FUN=function(x){.2*x**2})
dat$g <- sapply(dat$x, FUN=function(x){log(x,base=1.5)})

ggplot(dat, aes(x=x,y=g)) +
  geom_line(aes(y=h),color="blue") +
  geom_line(aes(y=g),color="red") +
  geom_ribbon(aes(xmin=2,xmax=4,ymin=h,ymax=g),alpha=.5) +
  geom_text(aes(x=3,y=3,label="g(x)")) +
  geom_text(aes(x=3,y=1,label="h(x)")) +
  xlim(2,4) +
  ylim(0,5) +
  labs(x="x",y="y",title="Área entre funções no intervalo x=[2,4]")
```

Nesse caso, temos uma área definida entre intervalos da variável $x$ em duas funções que mapeiam $x$ a $y$, $y=g(x)$ e $y=h(x)$. O outro tipo de região é o contrário, a área é definida entre intervalos da variável $y$ em duas funções que mapeiam $y$ a $x$, por exemplo $x=c(y)$ e $x=d(y)$.

No gráfico acima, vamos chamar a área de $D$. Queremos saber, justamente:

$$\int\int_Df(x,y)dA$$

Para isso, precisamos especificar os valores de D. Utilizamos a definição de conjunto:

$$D = \{(x,y)|2\leq x \leq 4, h(x) \leq y \leq g(x)\}$$
Nesse caso, a integral dupla deve ser calculada da seguinte forma:

$$\int_2^4\int_{h(x)}^{g(x)}f(x,y)dydx$$

Quando temos o segundo tipo de região, determinado por uma área entre funções que mapeiam $y$ a $x$, temos a seguinte definição de $D$:

$$D= \{(x,y)| c(y) \leq x \leq d(y), 2 \leq y \leq 4\}$$

A integral dupla deve ser calculada da seguinte forma:

$$\int_2^4\int_{c(y)}^{d(y)}f(x,y)dxdy$$


**Exemplo 1**:

$$\int\int_D e^{\frac{x}{y}}dA, D = \{(x,y)|1\leq y \leq 2, y \leq x \leq y^3\}$$

Nesse caso temos que D é uma região do tipo 2, em que $y$ é determinado por intervalos numéricos e $x$ por funções. Dessa forma a resolução:

$$\int_1^2\int_y^{y^3}e^{\frac{x}{y}}dxdy = \int_1^2ye^{\frac{x}{y}}|_y^{y^3}dy = \int_1^2ye^{y^2}-yedy = $$

$$\left(\frac{1}{2}e^{y^2}-\frac{1}{2}y^2e\right)|_1^2 = \frac{1}{2}e^4 - 2e$$

### Integrais em Coordenadas Polares

Algumas vezes utilizar as funções definidas no plano cartesiano pode ser mais trabalhoso. Especialmente quando a área desejada se assemelha a uma fatia ou parte de um círculo. Nesse caso, podemos trocar o sistema de coordenadas do cartesiano para as coordenadas polares. 

Nas coordenadas polares, um ponto é definido em termos de um raio $r$ e um ângulo $\theta$. Para converter uma coordenada cartesiana em coordenada polar utilizamos as seguintes fórmulas:

- $x = r\cos\theta$
- $y = y\sin\theta$
- $r^2 = x^2 + y^2$

Dessa forma, uma integral dupla na região D pode ser reescrita da seguinte forma em coordenadas polares:

$$\int\int_D f(x,y) dA = \int\int_D f(r\cos\theta,r\sin\theta)rdrd\theta$$
Vamos calcular o volume de um objeto definido entre o plano $z = 0$ e o paraboloide $z = 1 - x^2 - y^2$. Sabemos que $z = 1 - x^2 - y^2$ quando $z = 0$ define uma círculo de raio $r = 1$. Dessa forma, temos que a região de nossa função é: 

$$P = \{(r,\theta)| 0 \leq r \leq 1, 0 \leq \theta \leq 2\pi \}$$

Sendo nossa função $z = 1 - x^2 - y^2$, podemos defini-la em termos de coordenadas polares:

$$z = 1 - r^2\cos^2\theta - r^2\sin^2\theta$$
Dessa forma, calculamos a integral dupla:

$$\int\int_P 1-r^2\cos^2\theta - r^2\sin^2\theta rdrd\theta$$

$$\int_0^1 1 - r^2\cos^2\theta - r^2\sin^2\theta rdr = \frac{1}{4}$$

$$\int_0^{2\pi} \frac{1}{4} d\theta = \frac{\pi}{2}$$


## Equações Diferenciais Ordinárias

Equações diferenciais ordinárias (EDOs) são equações envolvendo derivadas de funções. Quando temos equações envolvendo derivadas parciais, aí estamos lidando com equações diferenciais parciais (EDPs). 

EDOs e EDPs são muito importantes dada sua vasta aplicabilidade. Podemos modelar diversos fenômenos físicos em termos dessas equações. Aqui vou ilustrar com o exmplo de um objeto em queda.

Suponhamos que tenhamos um objeto de massa $m$ no ar. Nele atuam as forças $F_G$, referente à gravidade e $F_A$, referente à resistência do ar. Ambas são opostas. $F_G$ está direcionada para baixo e $F_A$, para cima. Vamos assumir que forças no sentido de $F_G$, para baixo, possuem valores positivos, e forças no sentido de $F_A$, para cima, possuem valores negativos.

Vamos considerar duas coisas. Em primeiro lugar, a *Segunda Lei de Newton* que diz que: 

$$F = ma$$
Ou seja, qualquer força pode ser definida pela massa vezes a aceleração. Nesse caso, temos a definição de força em função da variável aceleração $a$. Podemos, no entanto, ser um pouco mais detalhistas e estabelecer que F pode ser uma função da velocidade $\upsilon$ e do tempo $t$. Isso porque a aceleração $a$ é a derivada da velocidade em função do tempo. Dessa forma:

$$F(t,\upsilon) = m\frac{d\upsilon}{dt}$$ 

Voltando ao nosso objeto, sabemos que sobre ele atuam as duas forças $F_G$ e $F_A$, e, como são opostas, temos que a resultante delas é $F_G - F_A$. Podemos reescrever $F_G$ como o produto da massa $m$ e a aceleração da gravidade $g$ (normalmente considerado como $9,8m/s^2$). Sobre $F_A$, vamos considerar que ela é proporcional à velocidade $\upsilon$ do objeto, assumindo que ela se dê pelo produto $\gamma\upsilon$, em que $\gamma$ é uma constante maior que zero. Dessa forma temos que:

$$m\frac{d\upsilon}{dt} = mg - \gamma\upsilon$$

Vamos simplificar a relação dividindo pela massa: 

$$\frac{d\upsilon}{dt} = g - \frac{\gamma\upsilon}{m}$$

Acima temos uma equação diferencial que, quando resolvida, nos dá a velocidade de queda de um objeto de massa $m$ que possui gravidade e resistência do ar atuando sobre ele. 

Muito bem, vamos supor que nosso objeto tenha massa $m = 2kg$, a constante de resistência do ar seja $\gamma = 0,392$ e que a gravidade seja $g = 9,8m/s^2$. Nesse caso temos:

$$\frac{d\upsilon}{dt} = 9.8 - 0,196\upsilon$$

Vamos supor que, em um determinado instante $t$ a velocidade do objeto seja de $30m/s$. Nesse caso temos:

$$\frac{d\upsilon}{dt} = 9.8 - 0,196(30) = 3,92$$

Isso significa que no instante $t$ a velocidade está aumentando em 3,92m/s. Interessante, não?

Agora, vamos considerar que no instante seguinte a velocidade aumentou para $33,92m/s$. Dessa forma temos: 

$$\frac{d\upsilon}{dt} = 9.8 - 0,196(33,92) = 3,15$$

O que percebemos com isso é que a cada instante a aceleração tende a diminuir. Curiosamente, quando temos $\upsilon = 50$, $\frac{d\upsilon}{dt} = 0$, ou seja, não há variação na velocidade. 

Considerando que a velocidade é de $30m/s$ no instante $t=0s$, vamos ver o que ocorre nos próximos $50s$:

```{r}
# primeira velocidade
v <- c(30)
# primeira aceleração
dvs <- c(0)
# atualização da aceleração de acordo com o tempo
# v = vetor de velocidades
# dvs = vetor de acelerações
for (t in seq(1,49)) {
  dv <- 9.8 - 0.196*v[t]
  v[t+1] <- v[t]+dv
  dvs[t+1] <- dv
}
```
O gráfico abaixo mostra a variação da velocidade em relação ao tempo. Como podemos ver, quando a velocidade atinge cerca de $50m/s$, ela deixa de aumentar. 

```{r}
ggplot(data.frame(t = c(1:50), v, dvs), aes(x=t, y=v)) +
  geom_line()
```

Podemos também criar um Campo de Direções bastante rudimentar para ilustrar o que descreve nossa equação diferencial. 

```{r}
# Primeiro vamos criar uma lista de velocidades e outra de tempos:
v <- seq(-10,50,by=10)
t <- seq(1,50)
# Agora vamos criar uma tabela que combine os tempos e as velocidades:
tab <- expand.grid(t,v)
colnames(tab) <- c('t','v')
# Aplicamos v à equação, criando a coluna d da tabela:
tab$d <- sapply(tab$v, FUN= function(x){9.8 - 0.196*x})
# Agora plotamos o gráfico:
ggplot(tab, aes(x=t,y=v)) +
  geom_segment(aes(xend=t+.5,yend=v+d)) +
  labs(title="Campo de direções para a queda de um objeto")
```

Esse é o poder das equações diferenciais, elas permitem que nós modelemos a complexidade de um fenômeno tal como a velocidade de queda de um objeto. 

### Solucionando Equações Diferenciais de Primeira Ordem

Solucionar equações diferenciais é, basicamente, obter uma função. Ou seja, lembrando da equação passada, queremos resolvê-la para obter o seguinte:

$$\frac{d\upsilon}{dt} = 9,8 - 0.196\upsilon \to \upsilon(t) = 50 + ce^{-0.196t}$$

Ou seja, a partir da equação diferencial obtemos a função exponencial que descreve a velocidade de queda de um objeto em função do tempo. A constante $c$ é um resultado das integrações que utilizamos para solucionar a equação. Mas é interessante observar que ela tem uma estreita relação com a velocidade inicial $\upsilon_0$. Na verdade, podemos reescrevê-la da seguinte forma:

$$\upsilon(t) = 50 + (\upsilon_0 - 50)e^{-0.196t}$$

O objetivo aqui é chegar na função $\upsilon(t)$ mantendo a constante $c$, ou seja, a solução geral da equação. Algumas vezes é possível desvendar a constante $c$ tendo em conta alguns dados adicionais, e aí conseguimos ter uma solução específica. 

#### Equações Diferenciais Lineares de Primeira Ordem

O primeiro tipo de EDO que vamos tentar resolver é a EDO Linear de Primeira Ordem. Trata-se de uma equação no seguinte formato: 

$$\frac{dy}{dt} + p(t)y = g(t)$$

As funções $p(t)$ e $g(t)$ são quaisquer funções contínuas em função de $t$. É importante sempre ter em conta que queremos descobrir $y(t)$.

Para solucionar uma EDO Linear precisamos ter em conta que ela precisa estar no formato acima. Um exemplo de EDO Linear é a equação da queda do objeto que estávamos apresentando anteriormente. Podemos colocá-la no formato desejado:

$$\frac{d\upsilon}{dt} = 9.8 - 0.196\upsilon \to \frac{d\upsilon}{dt} + 0.196\upsilon = 9.8$$
Nesse caso, $p(t) = 0.196$, $g(t) = 9.8$ e $\upsilon = 1$. Como podemos ter vários tipos, vamos focar nossa solução na forma geral apresentada anteriormente. 

Para solucionar essas equações vamos assumir uma função $\mu(t)$, a que chamamos de *fator de integração*. Essa função possui uma propriedade especial, apontada abaixo:

$$\mu'(t) = \mu(t)p(t)$$

Assim, se multiplicarmos todos os termos da equação pelo fator de integração, temos:

$$\mu(t)\frac{dy}{dt} + \mu(t)p(t)y = \mu(t)g(t)$$

Agora, considerando que $\mu(t)p(t) = \mu'(t)$ e $\mu(t)\frac{dy}{dt} = \mu(t)y'(t)$, o que temos do lado esquerdo da equação é a regra do produto: 

$$\mu(t)y'(t) + \mu'(t)y = (\mu(t)y(t))'$$

Dessa forma: 

$$(\mu(t)y(t))' = \mu(t)g(t)$$

Agora, podemos integrar ambos os lados para ter a solução:

$$\int(\mu(t)y(t))'dt = \int\mu(t)g(t)dt$$

$$ \mu(t)y(t)+C = \int\mu(t)g(t)dt$$

Com um pouco de álgebra conseguimos isolar $y(t)$ e obter a solução da equação:

$$y(t) = \frac{\int\mu(t)g(t)dt - C}{\mu(t)}$$

Como a constante $C$ é desconhecida, podemos multiplicá-la por $-1$ sem maiores problemas, obtendo:

$$y(t) = \frac{\int\mu(t)g(t)dt + C}{\mu(t)}$$

A pergunta que resta é, no entanto, como obter o fator de integração $\mu(t)$? Vamos lá!

Precisamos que $\mu(t)p(t) = \mu'(t)$, dessa forma:

$$ p(t) = \frac{\mu'(t)}{\mu(t)}$$

Sucede que:

$$\frac{\mu'(t)}{\mu(t)} = (\ln \mu(t))' = p(t)$$

Assim, podemos integrar ambos os lados:

$$\int(\ln\mu(t))'dt = \int p(t)dt$$

$$\ln\mu(t) + k = \int p(t)dt$$

Como não sabemos o valor de $k$, podemos manipulá-la de forma a obter:

$$\mu(t) = ke^{\int p(t) dt}$$

Na equação final, essa constante $k$ poderá ser absorvida na constante $C$ principal. 

$$y(t) = \frac{\int\mu(t)g(t)dt + C}{\mu(t)} =  \frac{\int ke^{\int p(t)dt}g(t)dt + C}{ke^{\int p(t)dt}} = \frac{k\int e^{\int p(t)dt}g(t)dt + C}{ke^{\int p(t)dt}} $$

A simplificação disso resultará em:

$$y(t) = \frac{\int e^{\int p(t)dt}g(t)dt + \frac{C}{k}}{e^{\int p(t)dt}}$$

Como não sabemos o valor de $C$, nem de $k$, podemos considerar $\frac{C}{k}$ como $C$. Dessa forma temos que:

$$y(t) = \frac{\int e^{\int p(t)dt}g(t)dt + C}{e^{\int p(t)dt}}$$

Ou seja, podemos considerar que o fator de integração $\mu(t)$ é:

$$\mu(t) = e^{\int p(t) dx}$$

##### Aplicando para a equação da queda

Agora que sabemos como solucionar uma EDO Linear de Primeira Ordem, vamos tentar resolver a equação da queda:

$$\frac{d\upsilon}{dt} = 9.8 - 0.196\upsilon$$

Primeiramente, vamos colocar os elementos em ordem:

$$\frac{d\upsilon}{dt} + 0.196\upsilon = 9.8$$

Considerando que, para essa equação, $p(t) = 0.196$, podemos obter $\mu(t)$:

$$\mu(t) = e^{\int 0.196dt} = e^{0.196t + k}$$

Considerando $\frac{d\upsilon}{dt} = \upsilon'(t)$, seguimos:

$$\mu(t)\upsilon'(t) + \mu(t)0.196\upsilon = \mu(t)9.8$$

Pela propriedade $\mu'(t) = \mu(t)p(t)$ e sabendo que $p(t) = 0.196$, temos que: 

$$\mu(t)\upsilon'(t) + \mu'(t)\upsilon = \mu(t)9.8$$

Com a regra do produto, obtemos:

$$(\mu(t)\upsilon(t))' = \mu(t)9.8$$

Integrando ambos os lados:

$$\int(\mu(t)\upsilon(t))'dt = \int \mu(t)9.8 dt$$

Tudo isso resultará em:

$$\upsilon(t) = \frac{\int \mu(t) 9.8dt + C}{\mu(t)}$$

Vamos substituir $\mu(t) = e^{0.196t}$:

$$\upsilon(t) = \frac{9.8 \int e^{0.196t} dt + C}{e^{0.196t}}$$


$$\upsilon(t) = \frac{50e^{0.196t} + C}{e^{0.196t}}$$

Considerando que $\frac{1}{e^{0.196t}} = e^{-0.196t}$, podemos simplificar:

$$\upsilon(t) = 50 + Ce^{-0.196t}$$

Podemos determinar o valor da constante em termos de uma velocidade inicial. Vamos considerar a seguinte equação:

$$\upsilon(0) = 50 + Ce^{-0.196(0)}$$

Vamos resolvê-la para C, e vamos considerar o símbolo $\upsilon(0)$ como $\upsilon_0$, referente à velocidade inicial. 

$$\upsilon_0 = 50 + Ce^{-0.196(0)} = 50 + Ce^0 = 50 + C$$

Isolando C, temos:

$$C = \upsilon_0 - 50$$

Dessa forma, temos a equação da velocidade de queda, considerando uma velocidade inicial $\upsilon_0$:

$$\upsilon(t) = 50 + (\upsilon_0 - 50)e^{-0,196t}$$

Com essa função, podemos modelar o comportamento da queda de diversos objetos de acordo com sua velocidade inicial:

```{r}
#vamos criar a função v:
v <- function(t,v0){50 + (v0 - 50)*exp(-.196*t)}
#agora vamos criar o vetor t, de 0 a 10 segundos:
t <- c(0:10)
#agora, vamos criar um data-frame com várias velocidades iniciais em função do tempo:
vs <- data.frame(t = t, 
                 v0 = v(t,0),
                 v10 = v(t,10),
                 v25 = v(t,25),
                 v50 = v(t,50),
                 v75 = v(t,75),
                 v90 = v(t,90))
#agora vamos colocar algumas dessas velocidades no gráfico:
ggplot(vs, aes(x=t)) +
  geom_line(aes(y=v0), color="red") +
  geom_line(aes(y=v10), color="brown") +
  geom_line(aes(y=v25), color="green") +
  geom_line(aes(y=v50), color="purple") +
  geom_line(aes(y=v75), color="blue") +
  geom_line(aes(y=v90), color="yellow") + 
  labs(title="Comportamento de Vqueda conforme Vinicial",
       y = "Vinicial")
```

##### Um outro caso

Vamos tentar solucionar a seguinte equação:

$$\cos(x) y' + \sin(x)y = 2\cos^3(x)\sin(x) - 1$$

Em primeiro lugar, deixamos a equação no formato $y' + p(x)y = g(x)$. Para isso, dividimos todos os termos por $\cos(x)$:

$$\frac{\cos(x)y'}{\cos(x)} + \frac{\sin(x)y}{\cos(x)} = \frac{2\cos^3(x)\sin(x)}{\cos(x)} - \frac{1}{\cos(x)}$$
Isso pode ser simplificado como:

$$y' + \tan(x)y = 2\cos^2(x)\sin(x) - \sec(x)$$

O termo de integração $\mu(x)$ será:

$$\mu(x) = e^{\int tan(x) dx} = e^{ln|\sec(x)|} = \sec(x)$$
Assim solucionamos:

$$\int(\sec(x)y)'dx = \int \sec(x)(2\cos^2(x)\sin(x)-\sec(x))dx$$

Simplificando: 

$$\sec(x)y + C = \int 2\cos(x)\sin(x) - \sec^2(x)dx$$

$$\sec(x)y + C = 2\int \cos(x)\sin(x)dx - \int \sec^2(x)dx$$

$$\sec(x)y + C = \sin ^2\left(x\right)-\tan \left(x\right)+C$$

Dessa forma:

$$y(x) = −\frac{1}{2}\cos\left(x\right)\cos\left(2x\right)−\sin\left(x\right)+c\cos\left(x\right)$$

Vamos agora tentar plotar a função para alguns valores de c:

```{r}
#criar o vetor x:
x <- seq(1,10,by=.01)
#criar a função:
y <- function(x,c){-1/2*cos(x)*cos(2*x) - sin(x) + c * cos(x)}
#criar o data frame com x e alguns valores de c:
dat <- data.frame(x = x,
                  c5 = y(x,5),
                  c10 = y(x,10),
                  c15 = y(x,15),
                  c20 = y(x,20))
#plotar o gráfico:
ggplot(dat,aes(x=x)) +
  geom_line(aes(y=c5), color="red") +
  geom_line(aes(y=c10), color="green") +
  geom_line(aes(y=c15), color="blue") +
  geom_line(aes(y=c20), color="brown") +
  labs(title="y(x) variando valores de c", y = "y")
```

#### Equações Separáveis

Nem todas as EDOs são lineares. Dentre as não-lineares existem as Equações Separáveis, que possuem o seguinte formato:

$$N(y)\frac{dy}{dx} = M(x)$$

Todos os $y$'s precisam estar multiplicados pela derivada e todos os $x$'s precisam estar do outro lado da equação. 

A técnica matematicamente correta para a solução dessas equações envolve integração por substituição. Considerando que:

- $u = y(x)$
- $du = \frac{dy}{dx} = y'(x)$
- $dx = \frac{dy}{dx} dx$

Temos:

$$\int  N(u)du = \int M(x)dx$$ 

A outra técnica, mais direta, é considerar que:

$$N(y)\frac{dy}{dx} = M(x) \to N(y)dy = M(x)dx \to \int N(y)dy = \int M(x)dx$$

Vamos solucionar a equação abaixo:

$$\frac{dr}{d\theta} = \frac{r^2}{\theta}$$

O primeiro passo é colocar a equação no seu formato: todos os $r$s do lado direito e todos os $\theta$s do lado esquerdo:

$$\frac{dr}{r^2} = \frac{d\theta}{\theta}$$

Agora integramos ambos os lados:

$$\int \frac{dr}{r^2} = \int \frac{d\theta}{\theta} \to -\frac{1}{r} = \ln|\theta|+C$$

Isso pode ser escrito como:

$$r(\theta) = - \frac{1}{\ln|\theta| + C}$$

Dada uma condição inicial $r(1) = 2$ podemos determinar o valor de C e também o intervalo de validade dessa equação:

$$2 = - \frac{1}{\ln|1|+C} \to 2 = - \frac{1}{0 + C} \to 2C = - 1 \to C = -\frac{1}{2}$$

O intervalo de validade depende de que $\ln|\theta| - \frac{1}{2} \neq 0$. Dessa forma:

$$ln|\theta| \neq \frac{1}{2} \to |\theta| \neq e^{\frac{1}{2}}  \to \theta \neq \pm e^{\frac{1}{2}} \to \theta \neq \pm \sqrt{e}$$
Além disso, é necessário que $\theta \neq 0$, por conta do logaritmo natural. Como o valor de $\theta$ na equação é absoluto, o importante é que: $0 < |\theta| < \sqrt{e}$, sendo este o intervalo de validade. 

### Equações Homogêneas de Segunda Ordem

EDOs de segunda ordem são as que apresentam derivadas de segunda ordem. Uma EDO Homogênea de Segunda Ordem obedece o seguinte formato:

$$a\frac{d^2y}{dx^2} + b\frac{dy}{dx} + cy = 0$$

Trata-se de uma equação linear de segunda ordem com coeficientes $a,b,c$ para cada grau de derivação da função $y$. Perceba também que $g(x)$ sempre é igual a $0$ nessas equações.

Considere uma equação linear de primeira ordem no seguinte formato:

$$y' + ay = 0$$
Nesse caso, $\mu(x) = e^{\int adx} = e^{ax}$. Dessa forma:

$$\mu y' + \mu cy = \mu0 \to \mu y' + \mu'y = \mu0 \to (\mu y)' = \mu0 \to$$

$$\int \mu y dx = \int \mu 0 dx \to \mu y = 0 + C \to y = \frac{C}{\mu} = C\mu^{-1}$$

Dessa forma:

$$y = Ce^{-ax}$$

Podemos aplicar esse racional para as equaçoes homogêneas de segunda ordem. Consideremos que $y = e^{mx}$, $y' = me^{mx}$ e $y'' = m^2e^{mx}$. Dessa forma temos que: 

$$ay'' + by' + cy = am^2e^{mx} + bme^{mx} + ce^{mx} = 0 $$

Ou então:

$$ e^{mx}(am^2 + bm + c) = 0 $$

Como $e^{mx} \neq 0$ para todo $x$, temos que:

$$am^2 + bm + c = 0$$

Essa equação é denominada *equação auxiliar* e ela determina o valor de $m$ para solucionarmos $y(x) = e^{mx}$, que seria a solução da equação.

Existem três possíveis soluções. Se a equação auxiliar tiver duas raízes reais $m_1$ e $m_2$ teremos que $y_1 = e^{m_1x}$ e $y_2 = e^{m_2x}$. Nesse caso, a solução geral dessas equações é:

$$y(x) = C_1e^{m_1x} + C_2e^{m_2x}$$
Se a equação auxiliar tiver apenas uma raiz real $m$, teremos:

$$y(x) = C_1e^{mx} + C_2e^{mx}$$

Por fim, a equação auxiliar pode ter soluções não-reais. Se obtivermos raízes complexas conjugadas, $m_1 = \alpha + i\beta$ e $m_2 = \alpha - i\beta$, teremos como solução:

$$y(x) = C_1e^{(\alpha + i\beta)x} + C_2e^{(\alpha - i\beta)x}$$

Essa solução pode ser reescrita tendo em conta a igualdade $e^{i\theta} = \cos(\theta) + i\sin (\theta)$. Dessa forma:

$$y(x) = e^{\alpha x}[C_1\cos(\beta x) + C_2\sin(\beta x)]$$


### Alguns problemas envolvendo EDOs


