---
title: "Lógica Proposicional"
author: "João Paulo Lazzarini Cyrino"
date: "14/09/2020"
output:
  pdf_document: default
  html_document: default
---

```{r setup, include=FALSE}
knitr::opts_chunk$set(echo = TRUE)
```

A lógica proposicional (ou cálculo proposicional) é um sistema formal dos mais simples, com poucas regras sintáticas e semânticas (de interpretação). Ela é especialmente útil para lidar com argumentos construidos a partir de conectivos, como *e*, *ou* e *se*. 

Existem outros sistemas lógicos mais avançados, como a lógica de predicados (útil na semântica formal).

## A sintaxe

A sintaxe de um sistema formal envolve as regras combinatórias dos símbolos que o compõe (vocabulário). Abaixo seguem as regras para a lógica proposicional.

**Vocabulário: ** conjunto infinito de proposições atômicas (indivisíveis), representadas pelos símbolos *p*, *q*, *r*, *i*, com eventuais diacríticos etc, por exemplo *p'*. 

**Regras sintáticas: ** o que são fórmulas bem definidas (fbd)?

* Qualquer proposição atômica é uma fbd.
* Qualquer fórmula precedida por um símbolo de negação ($\neg$) é fbd.
* Duas fbd's podem se tornar uma nova fbd quando um dos símbolos abaixo ocorre entre elas e elas estão entre parênteses: 
  + $\land$ conjunção
  + $\lor$ disjunção
  + $\rightarrow$ condicional
  + $\leftrightarrow$ bicondicional
  
Abaixo alguns exemplos de *fbds* na lógica proposicional:

* $p'$
* $(p' \land q)$
* $(\neg p \lor r)$
* $(\neg(r \to m) \land p)$

Abaixo alguns exemplos de fórmulas que não fazem parte da lógica proposicional:

* $pq$
* $p \land r$ (sem parênteses)
* $m \lor s\neg t$
* $p \land m \lor q$
* $(p)$ (não pode haver parênteses em torno de proposições atômicas)

## A semântica

A semântica da lógica proposicional envolve apenas dois valores: Verdadeiro e Falso, ou *0* e *1*, *V* e *F* ou, para R, `TRUE` e `FALSE`.

Assume-se que toda proposição atômica possui um valor de verdade e toda fbd também possui um valor que depende de:

* O valor de verdade de seus componentes (proposições atômicas)
* O arranjo dos componentes com os conectivos

Nesse sentido, cada conectivo corresponde a uma função que toma dois valores e retorna um novo. Sabemos os resultados das operações com conectivos a partir das tabelas-verdade. Abaixo temos as tabelas verdade para cada um dos conectivos:

### Negação

A negação simplesmente inverte o valor da proposição à qual ela se adjunge:

$p$ | $\neg p$
----|---------
1   | 0
0   | 1


### Conjunção

A conjunção corresponde ao conectivo *e*, e só retorna verdadeiro se os dois valores conectados são verdadeiros:

$p$ | $q$ | $(p \land q)$ 
----|-----|---------------
 1  |  1  |    1
 1  |  0  |    0
 0  |  1  |    0
 0  |  0  |    0


### Disjunção

A disjunção corresponde ao conectivo *ou* com valor inclusivo. Ela só retorna falso se os dois valores conectados forem falsos. Caso contrário, ela sempre retornará verdadeiro:

$p$ | $q$ | $(p \lor q)$ 
----|-----|---------------
 1  |  1  |    1
 1  |  0  |    1
 0  |  1  |    1
 0  |  0  |    0

### Condicional

Condicinal corresponde ao *se*. Uma fórmula como $p \to q$ é lida como *se p então q*. Ela retornará falso somente quando o segundo elemento for falso:

$p$ | $q$ | $(p \to q)$ 
----|-----|---------------
 1  |  1  |    1
 1  |  0  |    0
 0  |  1  |    1
 0  |  0  |    1

### Bicondicional

A bicondicional corresponde ao *se e somente se*. Ela só é verdadeira se ambos os elementos forem verdadeiros ou falsos

$p$ | $q$ | $(p \leftrightarrow q)$ 
----|-----|-------------------------
 1  |  1  |    1
 1  |  0  |    0
 0  |  1  |    0
 0  |  0  |    1


## Calculando valores de verdade

Podemos calcular os valores de verdade de quaisquer formulas complexas a partir das tabelas. Tomemos um exemplo: $((p \land q) \to \neg(p \lor r))$.

Para calcular precisamos primeiro pensar nas combinações possíveis dos valores de verdade para cada uma das proposições atômicas que temos. Quando temos 2, como $p$ e $q$, teremos 4 combinações: (1,1), (1,0), (0,1) e (1,1). Quando temos 3, como no caso do exemplo ($p$,$q$,$r$), temos $2**3$ combinações, ou seja, 8: (1,1,1),(0,1,1),(1,0,1),(0,0,1),(1,1,0),(0,1,0),(1,0,0),(0,0,0). 

Para calcular, construimos, então, uma tabela com 8 linhas, cada uma correspondendo às possíveis combinações de valores de verdade de cada proposição atômica. Dessa forma:

$p$ | $q$ | $r$
----|-----|----
 1  |  1  |  1
 0  |  1  |  1
 1  |  0  |  1
 0  |  0  |  1
 1  |  1  |  0
 0  |  1  |  0
 1  |  0  |  0
 0  |  0  |  0
 
Em seguida, adicionamos como colunas o resultado de cada expressão, de dentro para fora. Primeiramente, então, precisamos resolver $(p \land q)$ e $(p \lor r)$:
 
 
$p$ | $q$ | $r$ | $(p \land q)$ | $(p \lor r)$  
----|-----|-----|-------------|-----------
 1  |  1  |  1  |      1      |      1
 0  |  1  |  1  |      0      |      1
 1  |  0  |  1  |      0      |      1  
 0  |  0  |  1  |      0      |      1
 1  |  1  |  0  |      1      |      1
 0  |  1  |  0  |      0      |      0
 1  |  0  |  0  |      0      |      1
 0  |  0  |  0  |      0      |      0
 

Agora solucionamos a negação de $p \lor r$, ou $\neg(p \lor r)$, que é simplesmente inverter os valores da coluna correspondente:

$p$ | $q$ | $r$ | $(p \land q)$ | $(p \lor r)$ | $\neg(p \lor r)$ 
----|-----|-----|-------------|----------------|-----------------
 1  |  1  |  1  |      1      |      1         | 0
 0  |  1  |  1  |      0      |      1         | 0
 1  |  0  |  1  |      0      |      1         | 0
 0  |  0  |  1  |      0      |      1         | 0 
 1  |  1  |  0  |      1      |      1         | 0
 0  |  1  |  0  |      0      |      0         | 1
 1  |  0  |  0  |      0      |      1         | 0
 0  |  0  |  0  |      0      |      0         | 1
 
 Por fim, podemos solucionar toda a expressão $((p \land q) \to \neg(p \lor r))$
 
 $p$ | $q$ | $r$ | $(p \land q)$ | $(p \lor r)$ | $\neg(p \lor r)$ | $((p \land q) \to \neg(p \lor r))$
----|-----|-----|-------------|----------------|-------------------|---------------------
 1  |  1  |  1  |      1      |      1         | 0                 |  0
 0  |  1  |  1  |      0      |      1         | 0                 |  1
 1  |  0  |  1  |      0      |      1         | 0                 |  1
 0  |  0  |  1  |      0      |      1         | 0                 |  1
 1  |  1  |  0  |      1      |      1         | 0                 |  0
 0  |  1  |  0  |      0      |      0         | 1                 |  1
 1  |  0  |  0  |      0      |      1         | 0                 |  1
 0  |  0  |  0  |      0      |      0         | 1                 |  1

É muito fácil de errar esse tipo de cálculo, principalmente quando temos mais que 3 proposições atômicas. Mas existe um jeito de fazer essa cálculo na linguagem R.

Primeiramente, precisamos criar um conjunto de valores lógicos possíveis, ou seja, um conjunto com `TRUE` e `FALSE`:

```{r}
val <- c(TRUE, FALSE)
```

Agora, fazemos o produto cartesiano com a função `expand.grid`. Repetimos a variável que armazenda nosso conjunto (*val*) de acordo com o número de proposições atômicas e salvamos a tabela resultante em uma variável. 

```{r}
# Criar valores de verdade para uma expressão com três proposições atômicas:
tab <- expand.grid(val,val,val)
# Ver como ficou: 
tab
```

Para facilitar, vamos converter a tabela *tab* em um data frame e também trocar os nomes das colunas para *p,q* e *r*: 

```{r}
# transformar tab e dataframe:
tab <- data.frame(tab)
# trocar os nomes das colunas:
colnames(tab) <- c("p","q","r")
# ver como ficou:
tab
```

Agora, podemos calcular a expressão $((p \land q) \to \neg(p \lor r))$ como uma nova coluna de *tab*. Para isso, no entanto, precisamos entender como funcionam os cálculos lógicos em R. Temos apenas três operadores: ! para negação, & para conjunção e | para disjunção. Ou seja, não temos um operador para condicional nem para bicondicional. Porém, em lógica temos algumas expressões equivalentes. Concretamente, temos que: $(\neg p \lor q) = (p \to q)$, podemos, então, criar uma função `cond` que nos retorne o valor da condicional:

```{r}
# Criando a função:
cond <- function(p,q) !p | q
# Vamos testar em uma tabela verdade:
teste <- expand.grid(val,val)
teste[,3] <- cond(teste[,1],teste[,2])
# Agora ver se os resultados batem com os da tabela verdade condicional:
teste
```

Como podemos ver, como desejamos, nossa função `cond` apenas retorna falso quando o primeiro elemento é verdadeiro e o segundo, falso.

Dessa forma, para obter $((p \land q) \to \neg(p \lor r))$, podemos criar uma nova coluna em `tab` da seguinte forma:

```{r}
# Calcular e colocar o resultado na quarta coluna de tab:
tab[,4] <- cond((tab$p & tab $q), !(tab$p | tab$r))
# Ver o resultado:
tab
```

### Tautologias, Contradições e Contingências

Uma expressão lógica que sempre retorne valores verdadeiros é uma tautologia. Uma que sempre retorne valores falsos é uma contradição. As demais expressões são contingências: seus valores de verdade dependem dos valores de verdade das proposições atômicas.

O que é interessante sobre tautologias e contradições é que elas são propriedades das expressões e não dependem dos valores das proposições atômicas. 

**Exemplo de tautologia: ** $(p \lor \neg p)$

$p$ | $\neg p$ | $(p \lor \neg p)$
----|----------|----------------
 1  |    0     |     1
 0  |    1     |     1

**Exemplo de contradição: ** $(p \land \neg p)$

$p$ | $\neg p$ | $(p \land \neg p)$
----|----------|----------------
 1  |    0     |     0
 0  |    1     |     0

Tautologias são importantes para sabermos se duas expressões são equivalentes. Ou seja, se $(p \leftrightarrow q)$ é uma tautologia, $p \Leftrightarrow q$. 

### Equivalências

Existe um conjunto de equivalências em lógica proposicional. Algumas delas seguem abaixo:

* Leis idempotentes:
  + $(p \land p) \Leftrightarrow p$
  + $(p \lor p) \Leftrightarrow p$
* Leis comutativas:
  + $(p \land q) \Leftrightarrow (q \land p)$
  + $(p \lor q) \Leftrightarrow (q \lor p)$
* Leis de identidade:
  + $(p \land 1) \Leftrightarrow p$
  + $(p \land 0) \Leftrightarrow 0$
  + $(p \lor 1) \Leftrightarrow 1$
  + $(p \lor 0) \Leftrightarrow p$
* Leis de DeMorgan:
  + $\neg(p \lor q) \Leftrightarrow (\neg p \land \neg q)$
  + $\neg(p \land q) \Leftrightarrow (\neg p \lor \neg q)$
* Leis condicionais:
  + $(p \to q) \Leftrightarrow (\neg p \lor q)$
  + $(p \to q) \Leftrightarrow (\neg q \to \neg p)$ (contraposição)
  
## Dedução

Aprendemos uma série de cálculos dentro do sistema lógico proposicional, mas a pergunta que fica é: para que tudo isso serve?

Uma vez que estabelecemos uma sintaxe e semântica para um sistema lógico, podemos testar se certas conclusões derivam de certas premissas, contanto que ambas estejam na mesma linguagem. Com uma linguagem lógica, portanto, conseguimos provar uma conclusão a partir de premissas. 

A lógica proposicional é muito simples e, portanto, não conseguimos com ela provar o famoso silogismo *todo homem é mortal, sócrates é homem, logo sócrates é mortal*. Mas conseguimos provar coisas mais básicas como:

* Se Maria mora em Salvador ela mora na Bahia.
* Se Maria mora na Bahia ela mora no Brasil.
* Logo:
  + Se Maria mora em Salvador, ela mora no Brasil.
  
Perceba que o importante não é o seu conhecimento sobre a geografia política do Brasil, mas sim que, se as duas primeiras afirmações (premissas) são verdadeiras, a terceira é necessariamente verdadeira por dedução lógica. 

Escrevemos em linguagem lógica da seguinte forma:

* $(s \to b)$ se *s* então *b*
* $(b \to r)$ se *b* então *r*
* $\therefore (s \to r)$ logo, se *s* então *r*

Podemos checar a validade desse silogismo com uma tabela verdade para a expressão $((s \to b) \land (b \to r)) \to (s \to r)$, ou seja: se é verdade que $(s \to b)$ e $(b \to r)$ então é verdade que $(s \to r)$. Vamos calcular isso em R:

```{r}
# 3 proposições atômicas: s, b e r
val <- c(TRUE, FALSE)
tabela <- data.frame(expand.grid(val,val,val))
colnames(tabela) <- c("s","b","r")
# Vamos usar nossa função cond para calcular e apresentar o cálculo na coluna 4 da tabela:
tabela[,4] <- cond(cond(tabela$s,tabela$b) & cond(tabela$b,tabela$r),
                   cond(tabela$s,tabela$r))
# Vamos olhar o resultado
tabela
```

Como vemos, o resultado apresentado na coluna 4 da tabela mostra verdadeiro para todas as situações. Ou seja, o silogismo é uma tautologia e isso prova que a conclusão decorre das premissas. 

Abaixo provamos o silogismo: $(p \lor q), (q \to r), \neg r \therefore p$

```{r}
tabela <- data.frame(expand.grid(val,val,val))
colnames(tabela) <- c("p","q","r")
tabela[,4] <- cond(cond(tabela$q,tabela$r) & (tabela$p | tabela $q) & !tabela$r, tabela$p)
tabela
```

Fazer provas dessa forma é bastante ágil e pode ser útil para que consigamos ter consistência em nosso raciocínio. Se quisermos saber se uma afirmação decorre de algumas premissas, basta traduzir tudo para essa linguagem da lógica proposicional e calcular. 

Existem técnicas para obter provas manualmente e recomendo fortemente a leitura do livro *Mathematical Methods for Linguistics* (Partee, Meulen, Wall) para se aprofundar nesse assunto. 


